
## Statistikaprogramm R

R on programmeerimiskeel ja tarkvara keskkond, mis on loodud spetsiaalselt statistiliseks arvutamiseks ja graafiliseks andmete esitamiseks. See on avatud lähtekoodiga projekt, mida toetab suur kogukond ning mida eelistavad andmeteadlased, statistikud ja teadlased üle kogu maailma oma andmeanalüüsi vajadusteks. R pakub laia valikut tööriistu andmete importimiseks, töötlemiseks, modelleerimiseks, analüüsiks ja visualiseerimiseks. Järgnevalt on ülevaade R-i peamistest kasutusvõimalustest statistilise analüüsi tegemiseks.

### Andmete importimine ja töötlemine

- **Andmete importimine.** R toetab andmete importimist paljudest allikatest, sealhulgas tekstifailidest, CSV-failidest, Exceli failidest, andmebaasidest ja isegi veebist.
- **Andmete puhastamine.** Andmete ettevalmistamiseks analüüsiks pakub R funktsioone andmete sortimiseks, filtreerimiseks, puuduvate väärtuste käsitlemiseks ja duplikaatide eemaldamiseks.

### Andmete analüüs

- **Statistilised funktsioonid.** R sisaldab ulatuslikku valikut sisseehitatud statistilisi funktsioone, nagu keskmine, mediaan, standardhälve, kvantiilid ja palju muud, mis võimaldavad kiiresti arvutada olulisi statistilisi näitajaid.
- **Andmete manipuleerimine.** R pakub võimsaid pakette andmete manipuleerimiseks, näiteks dplyr, mis võimaldab efektiivset andmete filtreerimist, valimist, rühmitamist ja kokkuvõtete tegemist.

### Statistilised mudelid ja analüüsimeetodid

- **Hüpoteeside testimine.** R võimaldab kasutajatel teostada erinevaid statistilisi teste, nagu t-testid, hi-ruut-testid, ANOVA ja palju muud, et uurida andmete omavahelisi seoseid ja testida hüpoteese.
- **Regressioon ja korrelatsioon.** R toetab mitmesuguseid regressioonianalüüse, sealhulgas lineaarset, logistilist, polünoomset regressiooni, võimaldades seeläbi uurida muutujate vahelisi seoseid.

### Andmete visualiseerimine

- **Graafikud ja diagrammid.** R pakub mitmeid pakette andmete visualiseerimiseks, sealhulgas ggplot2, mis on üks võimsamaid visualiseerimisvahendeid, võimaldades luua keerukaid ja esteetiliselt meeldivaid graafikuid.
- **Interaktiivsed visualisatsioonid.** Lisaks staatilistele graafikutele võimaldab R luua interaktiivseid visualisatsioone, kasutades pakette nagu Shiny, mis toob andmeanalüüsi tulemused elavalt esile.

### Laiendatavus ja kogukond
- **Pakettide ökosüsteem.** R toetab laialdast pakettide ökosüsteemi, mis katab spetsiifilisi statistilisi meetodeid, andmete visualiseerimise tehnikaid, masinõpet ja palju muud, võimaldades kasutajatel laiendada R-i funktsionaalsust vastavalt vajadusele.
- **Tugev kogukond.** R-i kasutajate ja arendajate kogukond on väga aktiivne, pakkudes tuge, juhendeid ja ressursse, mis aitavad lahendada keerulisi analüütilisi väljakutseid. 
- **Õpikud ja juhendid.** R-i kasutamiseks on koostatud erinevaid õpikud, mis on mõeldud nii algajatele kui ka edasijõudnutele. Veebilehel [https://bookdown.org/](https://bookdown.org/) on mitmed sellised õpikud.


### R-i paketid

R-i paketid on tööriistade, funktsioonide ja andmete kogumikud, mis laiendavad R-i põhifunktsionaalsust ning võimaldavad lahendada erinevaid andmetöötluse, statistilise analüüsi ja visualiseerimise ülesandeid. Enamik pakette on loodud R-i kogukonna liikmete poolt. CRAN (Comprehensive R Archive Network) on ametlik hoidla, kuhu arendajad saavad pakette üles laadida.

Pakettide paigaldamiseks kasutatakse `install.packages()` funktsiooni. Näiteks:
```{r, eval = F}
install.packages("ggplot2")
```
Kui pakett on paigaldatud, tuleb see töösessioonis laadida, kasutades `library()`:
```{r}
library(ggplot2)
```

Lisaks on ka funktsioon `require()`, mis võimaldab testida paketi olemasolu. Näiteks, kontrollime, kas antud pakett on olemas ning kui see puudub, siis installime:

```{r, eval = F}
if(!require(ggplot2)){
    install.packages("ggplot2")    
}
```



Igal paketil on põhjalik dokumentatsioon, millele pääseb ligi, kasutades `help()` või `?` süntaksit. Paljud paketid pakuvad ka sissejuhatavaid õpetusi ja veebipõhiseid juhendeid.

### R-i keskkonnas arvutamine

R-is saab teha mitmesuguseid arvutusi, alates lihtsatest aritmeetilistest operatsioonidest kuni keerukate statistiliste analüüsideni.

  * **Aritmeetilised operatsioonid.** R toetab põhilisi aritmeetilisi operatsioone nagu liitmine (+), lahutamine (-), korrutamine (\*), jagamine (/) ja astendamine (^).
  * **Muutujad:** R-is saab väärtusi salvestada muutujatesse, kasutades omistamisoperaatorit (`<-` või `=`). Näiteks `x <- 10` salvestab väärtuse 10 muutuja `x` sisse.
  * **Andmetüübid.** R toetab erinevaid andmetüüpe, sealhulgas numbrid (nii täis- kui ka reaalarvud), tekst (stringid), loogilised väärtused (TRUE/FALSE) ja faktorid (kategoorilised andmed).
  * **Vektorid ja maatriksid:** R on eriti tugev vektor- ja maatriksarvutustes. Vektoreid saab luua funktsiooniga `c()`, näiteks `vektor <- c(1, 2, 3, 4, 5)`. Maatriksid saab luua funktsiooniga `matrix()` või `array()`.
  * **Funktsioonid.** R-is on palju sisseehitatud funktsioone, mis võimaldavad teha erinevaid arvutusi ja analüüse. Näiteks `mean()` arvutab keskmise, `sd()` standardhälbe, `lm()` lineaarse regressiooni jne. Samuti saab kasutaja ise luua funktsioone.
  * **Statistilised analüüsid.** R pakub laia valikut statistilisi meetodeid, sealhulgas kirjeldav statistika, hüpoteeside testimine, regressioonanalüüs, ANOVA, aegridade analüüs, mitmemõõtmeline analüüs ja palju muud.

**Näide R-is arvutamisest:**

```r
# Loome vektori
x <- c(1, 2, 3, 4, 5)

# Arvutame vektori keskmise
keskmine <- mean(x)

# Prindime tulemuse
print(paste("Vektori keskmine on:", keskmine))

# Loome maatriksi
maatriks <- matrix(c(1, 2, 3, 4), nrow = 2, ncol = 2)

# Prindime maatriksi
print("Maatriks:")
print(maatriks)
```

## MS Excel

Microsoft Excel on laialdaselt kasutatav tabelarvutusprogramm, mis pakub mitmekülgseid tööriistu andmete analüüsimiseks, visualiseerimiseks ja esitlemiseks. Exceli kasutusvõimalused statistilise analüüsi tegemiseks hõlmavad mitmesuguseid funktsioone ja lisavahendeid, mis võimaldavad kasutajatel teostada põhjalikke analüüse erinevate andmekogumite põhjal. Järgnevalt on toodud ülevaade peamistest Exceli kasutusvõimalustest statistiliseks analüüsiks:

### Andmete importimine ja korraldamine
- **Andmete importimine:** Excel võimaldab importida andmeid erinevatest allikatest, sealhulgas tekstifailidest, CSV-failidest, andmebaasidest ja veebiteenustest.
- **Andmete puhastamine ja ettevalmistamine:** Kasutajad saavad kasutada tööriistu, nagu sortimine, filtreerimine ja eemaldamine, et korrastada andmeid analüüsi jaoks. Samuti on võimalik kasutada tingimusvormingut, et esile tõsta olulisi andmepunkte või mustreid.

### Andmete analüüsimine
- **Põhilised statistilised funktsioonid:** Excel sisaldab mitmesuguseid statistilisi funktsioone, nagu keskmine (AVERAGE), mediaan (MEDIAN), standardhälve (STDEV), minimaalne (MIN) ja maksimaalne (MAX) väärtus.
- **Pivot-tabelid:** Pivot-tabelid võimaldavad kiiresti kokku võtta, analüüsida, uurida ja esitada andmeid. Kasutajad saavad hõlpsasti grupeerida ja segmenteerida andmeid, et tuvastada mustreid või suundumusi.

### Statistilised testid ja analüüsimeetodid
- **Hüpoteeside testimine:** Excelis saab teostada t-Testi ja ANOVA (Analysis of Variance) teste, et võrrelda andmekogumeid või analüüsida erinevusi rühmade vahel.
- **Regressioonianalüüs:** Kasutajad saavad kasutada regressioonianalüüsi, et uurida muutujate vahelisi seoseid ja ennustada tulemusi.

### Andmete visualiseerimine
- **Diagrammid ja graafikud:** Excel pakub erinevaid viise andmete visualiseerimiseks, sealhulgas tulp-, joon-, piirkonna-, ring-, hajuvus- ja mullidiagramme.
- **Konditsionaalne vormindamine:** See võimaldab andmeid visuaalselt esile tõsta, kasutades värve, ikoone ja andmeribasid, et lihtsustada andmestiku mustrite ja trendide tuvastamist.

### Makrod ja VBA skriptimine
- **Automatiseerimine ja kohandamine:** Kasutajad saavad luua makrosid ja kasutada Visual Basic for Applications (VBA) skriptimist, et automatiseerida korduvaid ülesandeid ja kohandada analüütilisi protseduure, mis ületavad Exceli standardfunktsioonide piire.

### Lisandmoodulid ja tööriistad
- **Analysis ToolPak:** See on Exceli lisandmoodul, mis pakub täiendavaid statistilisi funktsioone, sealhulgas keerulisemaid analüütilisi tööriistu ja statistilisi meetodeid.

Microsoft Exceli paindlikkus ja lai funktsionaalsus muudavad selle võimsaks tööriistaks statistiliseks analüüsiks, sobides erinevate tööstusharude ja akadeemiliste valdkondade vajadustele. Siiski on oluline märkida, et keerukamate statistiliste analüüside ja suurte andmekogumite korral võivad spetsialiseeritud statistikatarkvarad pakkuda täiendavaid võimalusi ja efektiivsust.