# Andmestikud

## Andmestike tüübid

Andmeanalüüsis on oluline mõista erinevaid tunnuste tüüpe, kuna see mõjutab andmete töötlemise ja analüüsimise viise. Tunnus on näitaja, mida saab mõõta kõigil uurimisalustel objektidel. 

**Tunnuste liigitamine:**

Andmeanalüüsi otstarbel jagatakse tunnuseid kahte põhitüüpi: `r print_termin('arvtunnus')` ehk `r print_termin('kvantitatiivne tunnus')` ja `r print_termin('mittearvuline tunnus')` ehk `r print_termin('kvalitatiivne tunnus')`.

Arvtunnuse puhul on väärtuseks arv. Need jagunevad omakorda:
    * `r print_termin('Pidev arvtunnus')`. Väärtuseks kõik punktid tunnuse skaalal (nt puu kõrgus, diameeter).
    * `r print_termin('Diskreetne arvtunnus')`. Võimalikud vaid täisarvulised loendatavad vastusevariandid (nt puude arv, aastarõngaste arv vms).

Mittearvulise tunnuse puhul väärtuseks ei ole arv. Need jagunevad omakorda:
    * `r print_termin('Järjestustunnus')` Väärtused on intensiivsuse põhjal järjestatavad, skaalapunktide vahed ei pruugi olla võrdsed (nt haridustase, meeldivuse hinnangud).
    * `r print_termin('Nominaaltunnus')` Väärtuseks on objekti kirjelduse, aga see ei ütle midagi omaduse intensiivsuse kohta (nt sugu, rahvus, perekonnaseis).
    * `r print_termin('Binaarne tunnus')` ehk kaheväärtuseline tunnus on tunnus, millel on vaid kaks võimalikku väärtust.

## Andmestiku struktuur

### Vektor
`r print_termin('Vektor')` on andmetüüp, mis võimaldab talletada mitut ühesugust andmetüüpi elementi ühes andmestruktuuris. Vektoris saab hoida näiteks numbreid, teksti või loogilisi väärtusi. Vektorit loetakse ühemõõtmeliseks andmestruktuuriks, kuna kõik selles sisalduvad elemendid asuvad ühes reas.

Vektorit saab luua kasutades funktsiooni `c()`, kuhu tuleb sisestada eraldatud komadega elemendid. Näiteks:
```{r}
num_vektor <- c(1, 2, 3, 4, 5)
```

Vektori elementidele saab viidata indeksite abil, alustades indeksist 1. Näiteks:
```{r}
# väljastab vektori num_vektor kolmanda elemendi väärtuse
num_vektor[3] 
```

Vektori pikkus ehk elementide arv on võimalik saada funktsiooniga `length()`. Vektorit saab ühendada teise vektoriga funktsiooniga `c()`. Näiteks:
```{r}
num_vektor_2 <- c(6, 7, 8)
kombineeritud_vektor <- c(num_vektor, num_vektor_2)
```

Võimalik on ka vektorit luua jada genereerimise abil, kasutades funktsiooni `seq()`. Näiteks:
```{r}
# loob vektori, mis sisaldab arve vahemikus 1 kuni 10 sammuga 2
jarg_vector <- seq(1, 10, by = 2) 
```

Vektoritega on võimalik teostada erinevaid arvutusi, teisendusi ning andmete filtreerimist. Vektorid on olulised R programmeerimises, kuna nende abil on mugav töödelda andmeid ja teostada statistilisi analüüse.

### Maatriks, array

Andmetüüp maatriks on kahe- või mitmemõõtmeline andmete struktuur, kus andmed on paigutatud mitme rea ja veeruna, moodustades seeläbi tabeli. Maatriksis olevad andmed peavad olema kõik samatüübilised, näiteks kõik arvud või kõik tekstid.

Maatriksi loomiseks kasutatakse funktsioone `matrix()` või `array()`, milles esimene võimaldab luua kahemõõtmelist ning teine juba mitmemõõtmelisi maatrikseid. Nendele funktsioonidele saab määrata erinevaid parameetreid, näiteks andmete sisu, ridade ja veergude arvu ning rea- ja veerunimed. Maatriksit saab luua nii nimekirjast kui ka vektorist, andes funktsioonile vastavad parameetrid.

```{r}
# Loome kahemõõtmelise maatriksi juhuslikest arvudest
minu_maatriks <- matrix(runif(12), nrow=3, ncol=4)
print(minu_maatriks)

# Loome kolmemõõtmelise maatriksi juhuslikest arvudest
minu_array <- array(runif(12), dim = c(2,2,3))
```

Maatriksit saab kasutada erinevate arvutusoperatsioonide tegemiseks, nagu maatriksite korrutamine, liitmine, lahutamine jne. Samuti on võimalik maatriksit indekseerida ja välja printida konkreetseid ridu ja veerge.

### data.frame
R-i andmetüüp data.frame on üks olulisemaid andmestruktuure andmete haldamiseks ja analüüsimiseks R-keskkonnas. Data.frame on tabelilaadne struktuur, kus andmed on korraldatud ridade (vaatluste) ja veergude (tunnuste) kaupa.

Iga veerg data.frame'is vastab ühele muutujale, mis võib olla numbriline, tekstiline või faktor. Iga rida esindab ühte andmepunkti, mis sisaldab väärtusi vastavatele muutujatele.

Data.frame'i loomiseks saab kasutada funktsiooni `data.frame()`. Andmed saab data.frame'i importida erinevatest andmeallikatest (nt CSV-failid, andmebaasid) või genereerida otse R-s.
```{r}
# Loome data.frame andmestiku
minu_data_frame <- data.frame(x = runif(5), y = runif(5), z = 1)
```

Data.frame'i puhul on võimalik teha erinevaid andmehalduse ja analüüsi operatsioone nagu veergude ja ridade lisamine, kustutamine, filtreerimine, rühmitamine, sorteerimine ja statistiliste analüüside tegemine.

Data.frame'i on oluline oskuslikult hallata ja kasutada, kuna see on väga levinud andmestruktuur R-keskkonnas ning võimaldab mugavalt töötada suurte andmekogumitega.

### list
R-i andmetüüp list ehk 'list' on objektide kogu, mis võimaldab ühte muutujasse salvestada mitmesuguseid elemente nagu arve, sõnesid, loogilisi väärtuseid jne. Listi loomisel määratakse elemendid nurksulgudega `[]` ning elemendid eraldatakse komadega. Näiteks võib listis olla nii arve `[1, 2, 3]` kui ka sõnesid `["Mänd", "Kuusk"]`. Listis olevaid elemente saab muuta, lisada, eemaldada ja teisaldada vastavalt vajadusele. List on üks paindlikumaid R programmeerimiskeele andmetüüpe ning seda kasutatakse sageli andmete töötlemisel ja analüüsil.

```{r}
# Loome list andmestiku
minu_list <- list(x = runif(5), y = runif(5), z = 1)
```

## Andmestike sisse toomine

Andmete importimine CSV või Exceli failist R-i keskkonda on väga lihtne. Siin on näited mõlemast.

1. Andmete importimine CSV failist:

Enne koodi käivitamist veendu, et CSV fail on salvestatud samas kaustas, kus Sa töötad R-is või et oled määranud õige tee failini.

```{r, eval = F}
andmed <- read.csv("failinimi.csv")
```

Kui CSV failil on teistsugune eraldusmärk (nt semikoolon), siis saab selle täpsustada lisades argumenti `sep=";"`.

```{r, eval = F}
andmed <- read.csv("failinimi.csv", sep=";")
```

2. Andmete importimine MS Exceli failist:

Esmalt tuleb installida ja laadida sisse `openxlsx` pakett, mis võimaldab Exceli failidest andmete lugemist.

```{r, eval = F}
library(openxlsx)
```

Seejärel kasutada funktsiooni `read.xlsx()`, et importida andmed Exceli failist.

```{r, eval = F}
andmed <- read.xlsx("failinimi.xlsx")
```




## Arvutamine R-i keskkonnas

Järgnevalt on näited R-i koodidest, mis näitavad, kuidas teha liitmist, lahutamist ja muid arvutusi:

1. Liitmine:

```{r}
# Liidame kaks arvu
x <- 5
y <- 3
sum <- x + y
print(sum) # Väljastab tulemuse
```

2. Lahutamine:

```{r}
# Lahutame kaks arvu
x <- 10
y <- 4
difference <- x - y
print(difference) # Väljastab tulemuse
```

3. Korrutamine:

```{r}
# Korrutame kaks arvu
x <- 6
y <- 7
product <- x * y
print(product) # Väljastab tulemuse
```

4. Jagamine:

```{r}
# Jagame kaks arvu
x <- 20
y <- 5
quotient <- x / y
print(quotient) # Väljastab tulemuse
```

5. Astendamine:

```{r}
# Astendame arvu
x <- 2
y <- 3
exponentiation <- x^y
print(exponentiation) # Väljastab tulemuse
```

Need näited näitavad lihtsaid arvutusi R-i kasutades. Ole valmis proovima erinevaid arve ja operatsioone, et harjutada ja paremini mõista R-i võimalusi arvutamisel.
