# Andmestik

## Andmestike tüübid

### Arvulised tunnused

`r print_termin('Arvuline tunnus')` on statistika valdkonnas kasutatav termin, mis viitab omadustele või muutujatele, mida on võimalik numbriliselt mõõta või kvantifitseerida. See tunnus võimaldab saada objektiivset ja kvantitatiivset infot uuritava nähtuse kohta ning seda on võimalik matemaatiliselt analüüsida ja töödelda statistiliste meetodite abil. Arvuline tunnus võib olla kasvõi pikkus, kaal, temperatuur, protsent, rahaline väärtus vms. See tunnus on kvantitatiivne ja seda saab esitada numbriliselt. Näiteks, kui uuritakse puude vanust metsas, siis vanus on arvuline tunnus ning seda saab väljendada aastates. 

`r print_termin('Pidev tunnus')` on statistikas termin, mis tähistab tunnust või muutujat, mille väärtused võivad võtta ükskõik millise reaalarvu väärtuse mingil kindlal vahemikul. Pidev tunnus erineb kategoorilisest tunnusest, kus väärtused on diskreetsed ja kuuluvad kindlatesse kategooriatesse või gruppidesse. Pidev tunnus võib olla näiteks puu kõrgus, puu diameeter vms. 

`r print_termin('Diskreetne tunnus')` on tunnus, mille väärtusi saab loendada või liigitada teatud kategooriatesse. Diskreetne tunnus võtab enda alla kindlad ja eraldiseisvad väärtused, mis ei ole järjestikused või pidevad. Näiteks võib diskreetne tunnus olla metsaaluse puuliikide arv, kus võimalikud väärtused võivad olla 0, 1, 2, 3 jne. Diskreetse tunnuse väärtusi esitatakse tavaliselt loendina või kategooriatena, mitte järjestikuste arvudena. Diskreetse tunnuse analüüsimisel kasutatakse sobivaid statistilisi meetodeid ja tehnikaid, mis arvestavad konkreetse tunnuse iseloomu ja omadusi.

`r print_termin('Intervalltunnus')` on statistiline muutuja, mida iseloomustab kindlas vahemikus olevad data punktid. See tähendab, et intervalltunnusel on mõõdetav suurus või väärtus, mis võib olla järjestikuline (nt temperatuur, aeg) ja mida saab mõõta kindlas arvvahemikus. Intervalltunnuse puhul on oluline teada, et selle erinevate väärtuste vahed on võrdsed ja defineeritud skaala järgi. Näiteks temperatuuri intervalltunnus on mõõdetav kümnendik-kraadi täpsusega ning 10-kraadise vahemiku võrdne ja mõõdetav.

Metsanduses võib intervalltunnusteks olla näiteks metsamaa pindala, puistu vanus või puistu jämedusklass. Need tunnused on mõõdetavad kindlas arvvahemikus ja neil on võrdsed intervallid, mis võimaldavad neid kvantitatiivselt analüüsida ja võrrelda.

Mittearvuline tunnus või kvalitatiivne tunnus on tunnus, mida ei saa kvantitatiivselt mõõta ega arvuliselt väljendada. See viitab omadustele või asjaoludele, mis on iseloomustatud mitte arvulise väärtusega, vaid kvalitatiivsete omaduste või kategooriatena. Näiteks võib öelda, et puu tüüp (näiteks kuusk või mänd) on mittearvuline tunnus, kuna seda ei saa väljendada numbriliselt, vaid see kuulub kindlasse kvalitatiivsesse kategooriasse.

### Mittearvulised tunnused

`r print_termin('Mittearvuline tunnus')` võib olla erinevaid vorme, nagu näiteks järjestuslikud (näiteks kõrgus kategooriates "madal", "keskmine" ja "kõrge"), nominaalsed (näiteks puu liikide nimetused) või ordinaalsed (näiteks kasvuala klassifikatsioon). Nende tunnuste tundmine ja mõistmine on oluline statistiliste analüüside tegemisel, kuna need võivad mõjutada tulemuste interpreteerimist ja järelduste tegemist.
Järjestustunnus mõõdab muutuja kohta käiva informatsiooni järjestust. See on kvantitatiivne muutuja, mida saab kategoriseerida vastavalt sellele, kuidas see on paigutatud. Järjestustunnusel on järjekorranumber või tunnus, mis näitab selle asukohta suhtelises järjestuses. Näiteks võib järjestustunnuks olla õppeaasta (näiteks esimene aasta, teine aasta, kolmas aasta), mõõtmiste järjekorranumber või mingi protsessi etapid (näiteks seemnete külvamine, taimede kasvamine, saagi koristamine).

`r print_termin('Järjestustunnus')` on oluline mõiste statistikas, kuna see võimaldab andmete korraldamist ja analüüsi vastavalt nende järjestusele. See aitab mõista, kuidas muutuja väärtused muutuvad järjestuse järgi ning kuidas need on seotud teiste muutujatega. Järjestustunnu omadused võivad olla kasvav (nt külvatud seemnete arv) või kahanev (nt taimede kasvuperiood). Järjestustunnuseid saab visualiseerida graafiliselt, näiteks joon- või tulpdiagrammide abil.
Nominaalne tunnus on statistikas kategooriline muutuja, mis kirjeldab objektide või üksuste liigitust kindlatesse kategooriatesse. Näiteks võib nominaalne tunnus olla inimeste sugu (naised, mehed), rahvus (eestlased, venelased, soomlased jne) või haridustase (põhiharidus, keskharidus, kõrgharidus jne). Nominaalsed tunnused ei sisalda endas järjestikust või mõõdetavat suurust ning neid saab tavaliselt esitada tabelina või diagrammina. Nominaalseid tunnuseid kasutatakse sageli statistilistes analüüsides selleks, et saaksime võrrelda erinevate kategooriate esinemissagedust või seoseid nende vahel.

`r print_termin('Binaarne tunnus')` on statistikas kasutatav tunnus, mis võib võtta ainult kahte erinevat väärtust. Need kaks väärtust tähistatakse tavaliselt numbriliselt, näiteks 0 ja 1 või "jah" ja "ei". Binaarne tunnus võib olla näiteks sugu (mees/naine), suitsetaja (jah/ei) või koduloom olemasolu (jah/ei). Binaarset tunnust kasutatakse sageli populatsioonide võrdlemisel ja analüüsimisel ning see võib anda olulist teavet erinevate rühmade omaduste või käitumise kohta.

## Andmestiku struktuur

### Vektor
R programmeerimiskeele vector ehk vektor on andmetüüp, mis võimaldab talletada mitut sarnast tüüpi elementi ühes andmestruktuuris. Vektoris saab hoida näiteks numbreid, teksti või loogilisi väärtusi. Vektorit loetakse ühemõõtmeliseks andmestruktuuriks, kuna kõik selles sisalduvad elemendid asuvad ühes reas.

Vektorit saab luua kasutades funktsiooni `c()`, kuhu tuleb sisestada eraldatud komadega elemendid. Näiteks:
```{r}
num_vector <- c(1, 2, 3, 4, 5)
```

Vektori elementidele saab viidata indeksite abil, alustades indeksist 1. Näiteks:
```R
# väljastab vektori num_vector kolmanda elemendi väärtuse
num_vector[3] 
```

Vektori pikkus ehk elementide arv on võimalik saada funktsiooniga `length()`. Vektorit saab ühendada teise vektoriga funktsiooniga `c()`. Näiteks:
```{r}
num_vector_2 <- c(6, 7, 8)
combined_vector <- c(num_vector, num_vector_2)
```

Võimalik on ka vektorit luua jada genereerimise abil, kasutades funktsiooni `seq()`. Näiteks:
```{r}
# loob vektori, mis sisaldab arve vahemikus 1 kuni 10 sammuga 2
seq_vector <- seq(1, 10, by = 2) 
```

Vektoritega on võimalik teostada erinevaid arvutusi, teisendusi ning andmete filtreerimist. Vektorid on olulised R programmeerimises, kuna nende abil on mugav töödelda andmeid ja teostada statistilisi analüüse.

### Maatriks, array

R-i andmetüüp matrix ehk maatriks on kahe- või rohkema dimensiooniline andmete struktuur, kus andmed on paigutatud mitme rea ja veeruna, moodustades seeläbi tabeli. Maatriksis olevad andmed peavad olema kõik samatüübilised, näiteks kõik arvud või kõik tekstid.

Maatriksi loomiseks R-keeles kasutatakse funktsioone `matrix()` või `array()`, milles esimene on kahemõõtmeline ning teine võimaldab juba rohkemaid mõõtmeid. Nendele funktsioonidele saab määrata erinevaid parameetreid, näiteks andmete sisu, ridade ja veergude arvu ning rea- ja veerunimed. Maatriksit saab luua nii nimekirjast kui ka vektorist, andes funktsioonile vastavad parameetrid.

```{r}
# Loome kahemõõtmelise maatriksi juhuslikest arvudest
minu_maatriks <- matrix(runif(12), nrow=3, ncol=4)
print(minu_maatriks)

# Loome kolmemõõtmelise maatriksi juhuslikest arvudest
minu_array <- array(runif(12), dim = c(2,2,3))
```

Maatriksit saab kasutada erinevate arvutusoperatsioonide tegemiseks, nagu maatriksite korrutamine, liitmine, lahutamine jne. Samuti on võimalik maatriksit indekseerida ja välja printida konkreetseid ridu ja veerge.

Kokkuvõttes on maatriks R-i programmeerimiskeele andmetüüp, mis võimaldab mugavalt töötada tabelikujuliste andmetega, nagu need võivad esineda näiteks statistilistes analüüsides.

### data.frame
R-i andmetüüp data.frame on üks olulisemaid andmestruktuure andmete haldamiseks ja analüüsimiseks R-keskkonnas. Data.frame on tabelilaadne struktuur, kus andmed on korraldatud ridade (vaatluste) ja veergude (tunnuste) kaupa.

Iga veerg data.frame'is vastab ühele muutujale, mis võib olla numbriline, tekstiline või faktor. Iga rida esindab ühte andmepunkti, mis sisaldab väärtusi vastavatele muutujatele.

Data.frame'i loomiseks saab kasutada funktsiooni `data.frame()`. Andmed saab data.frame'i importida erinevatest andmeallikatest (nt CSV-failid, andmebaasid) või genereerida otse R-s.
```{r}
# Loome data.frame andmestiku
minu_data_frame <- data.frame(x = runif(5), y = runif(5), z = 1)
```

Data.frame'i puhul on võimalik teha erinevaid andmehalduse ja analüüsi operatsioone nagu veergude ja ridade lisamine, kustutamine, filtreerimine, rühmitamine, sorteerimine ja statistiliste analüüside tegemine.

Data.frame'i on oluline oskuslikult hallata ja kasutada, kuna see on väga levinud andmestruktuur R-keskkonnas ning võimaldab mugavalt töötada suurte andmekogumitega.

### list
R-i andmetüüp list ehk 'list' on objektide kogu, mis võimaldab ühte muutujasse salvestada mitmesuguseid elemente nagu arve, sõnesid, loogilisi väärtuseid jne. Listi loomisel määratakse elemendid nurksulgudega `[]` ning elemendid eraldatakse komadega. Näiteks võib listis olla nii arve `[1, 2, 3]` kui ka sõnesid `["Mänd", "Kuusk"]`. Listis olevaid elemente saab muuta, lisada, eemaldada ja teisaldada vastavalt vajadusele. List on üks paindlikumaid R programmeerimiskeele andmetüüpe ning seda kasutatakse sageli andmete töötlemisel ja analüüsil.

```{r}
# Loome list andmestiku
minu_list <- list(x = runif(5), y = runif(5), z = 1)
```

## Andmestike sisse toomine

Andmete importimine CSV või Exceli failist R-i keskkonda on väga lihtne. Siin on näited mõlemast.

1. Andmete importimine CSV failist:

Enne koodi käivitamist veendu, et CSV fail on salvestatud samas kaustas, kus Sa töötad R-is või et oled määranud õige tee failini.

```{r, eval = F}
andmed <- read.csv("failinimi.csv")
```

Kui CSV failil on teistsugune eraldusmärk (nt semikoolon), siis saab selle täpsustada lisades argumenti `sep=";"`.

```{r, eval = F}
andmed <- read.csv("failinimi.csv", sep=";")
```

2. Andmete importimine MS Exceli failist:

Esmalt tuleb installida ja laadida sisse `openxlsx` pakett, mis võimaldab Exceli failidest andmete lugemist.

```{r, eval = F}
library(openxlsx)
```

Seejärel kasutada funktsiooni `read.xlsx()`, et importida andmed Exceli failist.

```{r, eval = F}
andmed <- read.xlsx("failinimi.xlsx")
```




## Arvutamine R-i keskkonnas

Järgnevalt on näited R-i koodidest, mis näitavad, kuidas teha liitmist, lahutamist ja muid arvutusi:

1. Liitmine:

```{r}
# Liidame kaks arvu
x <- 5
y <- 3
sum <- x + y
print(sum) # Väljastab tulemuse
```

2. Lahutamine:

```{r}
# Lahutame kaks arvu
x <- 10
y <- 4
difference <- x - y
print(difference) # Väljastab tulemuse
```

3. Korrutamine:

```{r}
# Korrutame kaks arvu
x <- 6
y <- 7
product <- x * y
print(product) # Väljastab tulemuse
```

4. Jagamine:

```{r}
# Jagame kaks arvu
x <- 20
y <- 5
quotient <- x / y
print(quotient) # Väljastab tulemuse
```

5. Astendamine:

```{r}
# Astendame arvu
x <- 2
y <- 3
exponentiation <- x^y
print(exponentiation) # Väljastab tulemuse
```

Need näited näitavad lihtsaid arvutusi R-i kasutades. Ole valmis proovima erinevaid arve ja operatsioone, et harjutada ja paremini mõista R-i võimalusi arvutamisel.
